【裁判字號】    99,訴,1660
【裁判日期】    991104
【裁判案由】    偽造有價證券等
【裁判全文】
臺灣臺中地方法院刑事判決              99年度訴字第1660號
公  訴  人  臺灣臺中地方法院檢察署檢察官
被      告  乙○○
選任辯護人  賴俊宏律師
上列被告因偽造有價證券等案件，經檢察官提起公訴 (99年度偵
緝字第192、194號)，本院判決如下：
    主    文
乙○○竊盜，處有期徒刑月，減為有期徒刑壹月又拾伍日；又
意圖供行使之用，而偽造有價證券，處有期徒刑貳年貳月，如附
表所示支票上關於偽造丙○○為發票人部分、偽造之「丙○○」
之印章壹枚均沒收。應執行有期徒刑貳年月，如附表所示支票
上關於偽造丙○○為發票人部分、偽造之「丙○○」之印章壹枚
均沒收。
    犯罪事實
一、乙○○前係丙○○所經營設址臺中縣豐原市○○○路○段326
    號「順昌汽車裝潢行」之員工，詎因積欠龐大債務，一時無
    力償還，竟基於竊盜、意圖供行使之用而偽造有價證券 (含
    屬偽造有價證券階段行為之偽造印章、印文)之犯意，於民
    國95年12月3日某時，在順昌汽車裝潢行內，趁丙○○疏於
    注意之際，徒手竊取丙○○所有放置於辦公桌抽屜內之空白
    支票13張(付款銀行為臺灣中小企業銀行豐原分行，帳號000
    00000000號，票據票號分別為AR0000000號、AR0000000號、
    AR0000000號至AR0000000號、AR0000000號至AR0000000號，
    )。得手後，乙○○乃於同年12月底某日，未經丙○○之同
    意或授權，委託臺中縣豐原市某不知情且經營刻印店之成年
    人，偽刻「丙○○」之印章1枚，進而於96年3月間某日，在
    其該時位於臺中縣豐原市○○路59巷41弄31號之住處內，冒
    用丙○○之名義，在前開竊得如附表所示之空白支票 (票據
    號碼AR0000000號)之發票日欄、面額欄上填寫發票日期及金
    額，並以偽造之「丙○○」印章蓋於其上 (印文1枚)，而偽
    造完成如附表所示由丙○○擔任發票人之支票1張(發票日、
    票面金額均詳如附表所示)，復接續於96年4月初某日，因更
    改該支票之發票日期，而在該支票發票日期欄上蓋用偽造之
    丙○○印章 (印文1枚)。其後，乙○○於96年4月13日晚間6
    時30分許，在其上址住處，將偽造完成如附表所示支票交予
    不知情之甲○○，以向甲○○贖回其先前於96年3月10日左
    右因向甲○○借款所交付票面金額19萬元之支票1張，並借
    調現金6萬元，甲○○因而當場歸還票面金額19萬元之支票
    及交付現金6萬元予乙○○收受。嗣因甲○○將上開支票交
    予其兄林明輝代收，林明輝於96年4月16日將上開支票存入
    林明輝之臺中縣外埔鄉農會帳戶後，因該支票業經丙○○於
    96年3月7日發現遭竊並於翌日(即96年3月8日)向臺中市票據
    交換所臺中市分所辦理掛失止付，而屆期遭退票，經付款銀
    行人員通知丙○○後，丙○○始知上揭支票係遭乙○○竊取
    ，而查悉上情。
二、案經臺中縣警察局清水分局、臺中縣警察局豐原分局分別報
    請臺灣臺中地方法院檢察署檢察官偵查起訴。
    理    由
一、證據能力方面：
(一)按被告以外之人 (包括證人、鑑定人、告訴人、被害人及共
    同被告等)於審判外之陳述雖不符刑事訴訟法第159條之1至
    之4等4條之規定，而經當事人於審判程序同意作為證據，法
    院審酌該言詞陳述或書面陳述作成時之情況，認為適當者，
    亦得為證據；當事人、代理人或辯護人於法院調查證據時，
    知有刑事訴訟法第159條第1項不得為證據之情形，而未於言
    詞辯論終結前聲明異議者，視為有前項之同意，同法第159
    條之5定有明文。證人丙○○、甲○○、林明輝於警詢、偵
    訊時所為之陳述，對被告而言，性質上均屬傳聞證據，惟經
    被告、選任辯護人於本院準備程序時同意引為審判期日調查
    之證據，且經本院審理時予以提示並告以要旨，經公訴人、
    被告及選任辯護人表示意見，均未於言詞辯論終結前聲明異
    議，本院審認上開證據作成時之情況，應無違法取證或不當
    情事，與本案待證事實間復具有相當之關聯性，以之作為證
    據應屬適當，依刑事訴訟法第159條之5規定，自有證據能力
    。
(二)又傳聞法則乃對於被告以外之人於審判外之言詞或書面陳述
    而為之規範。本案判決以下引用之非供述證據，無刑事訴訟
    法第159條第1項規定傳聞法則之適用，經本院於審理時依法
    踐行調查證據程序，與本案待證事實具有自然之關聯性，且
    無證據證明係公務員違法取得之物，依法自得作為證據。
二、認定犯罪事實所憑之證據及理由：
    上揭犯罪事實，業據被告乙○○於偵訊及本院審理時坦承不
    諱【見臺灣臺中地方法院檢察署99年度偵緝字第194號卷(下
    稱偵緝字第194號卷)第37至38頁、本院卷第22頁、第96頁背
    面】，核與證人丙○○於警詢、偵訊時證述【見臺中縣警察
    局豐原分局中縣清警偵字第0960003803號卷(下稱警(二)卷第1
    0至11頁、臺灣臺中地方法院檢察署96年度偵字第19229號卷
    (下稱偵字第19229號卷)第6頁、97年度偵字第10269號卷(下
    稱偵字第10269號卷)第8至9頁、偵緝字第194號卷第27頁】
    、證人甲○○於警詢、偵訊時證述 (見警(二)卷第5至7頁、偵
    字第19229號卷第7頁、偵字第10269號卷第9至10頁、偵緝字
    第194號卷第14至15頁、第28頁)、證人林明輝於警詢、偵訊
    時證述(見臺中縣警察局豐原分局中縣豐警偵字第096003285
    1號卷第4至5頁、警(二)卷第8至9頁、偵緝字第194號卷第15頁
    )情節相符，並有臺灣票據交換所臺中市分所96年5月25日臺
    票中字第960441號函檢附如附表所示支票之支票正、反面影
    本及退票理由單影本、票據掛失止付通知書影本、遺失票據
    申報書影本、掛失止付票據提示人資料查報表影本各1份存
    卷足稽(見警(二)卷第12至16頁)，綜上各節相互佐證，足證被
    告之自白與犯罪事實相符。本案事證明確，被告犯行堪以認
    定，應予依法論科。
三、論罪量刑之理由：
(一)按銀行支票，係以券面載明金額而欲實行其金額之權利，必
    須占有該支票，且該支票得自由轉讓，具有流通之性質，自
    係有價證券之一種，其以他人空白支票偽填內容而資行使者
    ，即屬偽造有價證券，刑法上關於偽造有價證券，既有特別
    規定，即不容視為普通私文書；又偽造有價證券而復持以行
    使，其行使行為吸收於偽造行為之中，祇應論以偽造罪，且
    有價證券內所蓋之印文，為構成證券之一部，所刻之印章，
    為偽造之階段行為，均應包括於偽造罪之內，自不生牽連或
    想像競合之問題；再行使偽造有價證券以使人交付財物，如
    果所交付者即係該證券本身之價值，則其詐欺取財仍屬行使
    偽券之行為，不另成立詐欺罪名，最高法院著有31年上字第
    1918號、25年上字第1814號、31年上字第88號判例可資參照
    。是核被告乙○○上揭所為，分別係犯刑法第320條第1項之
    竊盜罪、同法第201條第1項之偽造有價證券罪。被告偽造「
    丙○○」之印章並持以蓋用在附表所示之支票上而偽造有價
    證券，其偽造印章、接續偽造印文 (被告先後於如附表所示
    支票上偽造丙○○印文2枚，其目的與侵害法益俱屬同一，
    時間密接，手法相同，在刑法評價上，應認為係屬接續犯)
    之行為，為其偽造有價證券之階段行為；又其偽造有價證券
    後進而行使，該行使偽造有價證券之低度行為為其偽造有價
    證券之高度行為所吸收，均不另論罪。另被告偽造有價證券
    後持向被害人甲○○贖回原交付之支票並調借現款，本含有
    詐欺性質，不另成立詐欺罪名。又被告利用不知情之刻章人
    員偽造「丙○○」之印章，為間接正犯。被告所犯上開竊盜
    、偽造有價證券2罪，犯意各別，行為互殊，應予分論併罰
    。
(二)次按犯罪之情狀顯可憫恕，認科以最低刑度仍嫌過重者，得
    酌量減輕其刑，刑法第59條定有明文。所謂「顯可憫恕」，
    係指被告之犯行有情輕法重之情，客觀上足以引起一般人同
    情，處以法定最低刑度仍失之過苛，尚堪憫恕之情形而言。
    本案被告所犯刑法第201條第1項偽造有價證券罪之法定最低
    本刑為有期徒刑3年，考其立法意旨在維護市場秩序，保障
    交易信用，而被告為償還其向被害人甲○○之借款金額，一
    時失慮，竊取並擅自冒用丙○○名義簽發如附表所示面額25
    萬元之支票1張，其偽造上開支票持以向甲○○贖回先前向
    甲○○借款所交付之19萬元支票，並調借現金6萬元，金額
    並非鉅大，且被告已於本院審理時與甲○○達成和解，清償
    甲○○借款，有和解書1紙附卷可參 (見本院卷第72頁)；另
    就被害人丙○○部分，偵查中經檢察官向付款銀行臺灣中小
    企業銀行豐原分行查詢結果，該行於99年3月16日豐原字第4
    609900017號函覆稱丙○○所有帳號00000000000號支票帳戶
    之支票票號AR0000000號至AR0000000號支票，僅回籠票號AR
    0000000號、AR0000000號、AR0000000號、AR0000000號、AR
    0000000號、AR0000000號6紙(見臺灣臺中地方法院檢察署99
    年度偵緝字第192號卷第68頁)，堪認被告於95年12月3日竊
    取丙○○所有空白支票後，迄今並無其他人據以向丙○○主
    張票據權利，顯未對市場交易秩序造成重大危害，其所為與
    藉偽造有價證券行為以擾亂票據正常流通之重大經濟犯罪行
    為尚屬有間，本院衡酌全案犯罪情節及上情，並斟酌因丙○○要求被告返還其餘12張空白支票，而被告供稱除冒用丙○○名義簽發如附表所示支票外，其餘空白支票均已燒毀，無
    法返還，雙方因此未能達成和解等情狀，認被告所犯偽造有
    價證券罪部分，倘量處法定最低刑度有期徒刑3年，有情輕
    法重之嫌，客觀上足以引起一般之同情，爰依刑法第59條之
    規定酌量減輕其刑。
(三)爰審酌被告犯罪之動機、目的、手段、犯罪後坦承犯行，態
    度尚佳、犯罪所生危害程度，已與被害人甲○○達成民事和
    解，惟尚未能與被害人丙○○和解等一切情狀，分別量處如
    主文所示之刑。
(四)又被告所犯竊盜罪之犯罪時間於96年4月24日以前，合於中
    華民國96年罪犯減刑條例第2條第1項規定之基準日之前，所
    宣告之刑又未逾有期徒刑1年6月，不在該條例第3條第1項第
    15款所定排除減刑之列，應依該條例第2條第1項第3款之規
    定，減其宣告刑2分之1，並與不應減刑之偽造有價證券罪合
    併定其應執行之刑，以示懲警。至於選任辯護人雖以被告竊
    取丙○○所有13張空白支票，但只偽造其中1張，且被告係
    因無力清償向甲○○借款所應負擔之高額利息，始鋌而走險
    ，誤觸刑章，請求本院依刑法第59條規定酌減其刑並給予緩
    刑宣告等語，惟被告偽造有價證券犯行，業經本院判處如主
    文所示刑度，有如前述，已與刑法第74條第1項之緩刑要件
    不符，況按凡在判決前已經受有期徒刑以上刑之宣告確定者
    ，即不合於緩刑條件，至於前之宣告刑已否執行，以及被告
    犯罪時間之或前或後，在所不問，因而前已受有期徒刑之宣
    告，即不得於後案宣告緩刑，最高法院著有54年臺非字第14
    8號判例可資參照，而被告於本案宣判前之96年間，因詐欺
    案件經本院以96年度簡字第983號判處有期徒刑3月，減為有
    期徒刑1月又15日確定，於99年1月20日易科罰金執行完畢，
    有臺灣高等法院被告前案紀錄表在卷可稽，其於本案判決前
    5年內既曾因故意犯罪受有期徒刑以上刑之宣告，本案依法
    自不得給予緩刑宣告，併此敘明。
(五)按票據之偽造或票據上簽名之偽造，不影響於真正簽名之效
    力，票據法第15條定有明文，如附表所示偽造之支票，其背
    面由「張景雄」、「陽家芸」、「林明輝」簽名背書部分均
    屬真正，此經證人即案外人林明輝、張景雄、陽家芸於偵訊
    時 (見偵緝字第194號卷第15頁、第20至21頁、第27頁)結證
    在卷，屬有效之票據行為之自不在應依法沒收之列 (參見最
    高法院84年臺上字第1550號判例)；而票據權利之行使與票
    據本身不能分離，於此情形法院為沒收之宣告時，僅諭知偽
    造部分沒收即可，不得將該紙票據全部宣告沒收(最高法院9
    3年度臺上字第6386號判決參照)，從而，就上開偽造之支票
    ，應僅就偽造發票人丙○○部分，依刑法第205條之規定，
    予以宣告沒收(至其上偽造之「丙○○」印文2枚，屬偽造有
    價證券之一部，已因該部分偽造支票之沒收而包括在內，無
    庸重複再為沒收之諭知，最高法院著有51年臺上字第1054號
    判例可資參照)。又被告委請不知情之刻印人員偽刻之「丙○○」印章1枚，雖未扣案，然無證據證明業已滅失，不問
    屬於犯人與否，應依刑法第219條之規定宣告沒收。
四、應適用之法條：
    依刑事訴訟法第299條第1項前段，刑法第201條第1項、第32
    0條第1項、第59條、第51條第5款、第205條、第219條，刑
    法施行法第1條之1第1項、第2項前段，中華民國96年罪犯減
    刑條例第2條第1項第3款、第7條，判決如主文。
本案經檢察官丁○○到庭執行職務。
中    華    民    國    99    年    11    月    4     日
                  刑事第十七庭審判長法  官  劉邦繡
                                    法  官  洪挺梧
                                    法  官  簡芳潔
以上正本證明與原本無異。
如不服本判決應於收受送達後10日內向本院提出上訴書狀，並應
敘述具體理由；其未敘述上訴理由者，應於上訴期間屆滿後20日
內向本院補提理由書（均須按他造當事人之人數附繕本）「切勿
逕送上級法院」。
                                    書記官  余怜儀
中    華    民    國    99    年    11    月    4     日
附表：
┌─────┬─────┬──────┬────────┬────┬──────┐
│支票號碼  │發票名義人│付款銀行    │發票日          │票面金額│備註        │
│          │          │            │(民國)          │(新臺幣)│            │
├─────┼─────┼──────┼────────┼────┼──────┤
│AR0000000 │丙○○    │臺灣中小企業│96年5月13日(原填│25萬元  │其上蓋有偽造│
│          │          │銀行豐原分行│寫之發票日為96年│        │之「丙○○」│
│          │          │            │4月10日)        │        │印文2枚     │
└─────┴─────┴──────┴────────┴────┴──────┘
附錄論罪科刑法條全文：
中華民國刑法第201條
意圖供行使之用，而偽造、變造公債票、公司股票或其他有價證
券者，處3年以上10年以下有期徒刑，得併科3千元以下罰金。
行使偽造、變造之公債票、公司股票或其他有價證券，或意圖供
行使之用，而收集或交付於人者，處1年以上7年以下有期徒刑，
得併科3千元以下罰金。
中華民國刑法第217條
偽造印章、印文或署押，足以生損害於公眾或他人者，處3年以
下有期徒刑。
盜用印章、印文或署押，足以生損害於公眾或他人者，亦同。
中華民國刑法第320條
意圖為自己或第三人不法之所有，而竊取他人之動產者，為竊盜
罪，處5年以下有期徒刑、拘役或5百元以下罰金。
意圖為自己或第三人不法之利益，而竊佔他人之不動產者，依前
項之規定處斷。
前二項之未遂犯罰之。

司法院資訊處製作；財團法人民間司法改革基金會備份。
